【裁判字號】    89,重訴,139
【裁判日期】    900416
【裁判案由】    損害賠償
【裁判全文】
臺灣新竹地方法院民事判決  八十九度重訴字第一三九號
    原      告    丁○○
    法定代理人    甲○○
    訴訟代理人    李文傑律師
                  林建鼎律師
    複  代理人    丙○○      .
    被      告    乙○○      .
                              .
                              .
右當事人間請求損害賠償事件，原告於刑事程序提起附帶民事訴訟，經本院刑事庭移
送前來（八十八年度交附民字第五七號），本院判決如左：
    主      文
被告應給付原告新台幣肆佰捌拾肆萬伍仟柒佰陸拾陸元，及自民國八十九年一月二十
一日起至清償日止，按年息百分之五計算之利息。
原告其餘之訴駁回。
訴訟費用由被告負擔十分之四，餘由原告負擔。
本判決原告勝訴部分於原告以新台幣壹佰陸拾壹萬陸仟元為被告供擔保後，得假執行
。
原告其餘假執行之聲請駁回。
    事      實
甲、原告方面：
壹、聲明：
  一、被告應給付原告新台幣（下同）一千三百三十萬一千五百二十七元，及自起訴
      狀繕本送達被告翌日起至清償日止，按年息百分之五計算之利息。
  二、願供擔保請准宣告假執行。
貳、陳述：
  一、被告於民國八十八年一月三日晚間八時五分許，駕駛車號ＭＡ─三八Ｏ九號自
      用小客車沿新竹市○○路由南向北行駛，途經中和路口，竟超速行駛，於到達
      事故發生之路口遠處時，已見騎乘車號ＯＡＢ─三七一號機車之原告由對向路
      口轉彎進入同向路口，仍不顧行車安全，未採取安全措施減速慢行即貿然直行
      ，而與已先達交叉路口中心處，正在轉彎之原告發生相撞，致原告受有頭部外
      傷併顱內出血、右下肢股骨、脛股骨折，右上肢肱骨骨折、術後呼吸衰竭併意
      識昏迷等傷害。
  二、原告因被告前述侵權行為而受有損害，自得依民法第一百八十四條、第一百九
      十三條及第一百九十五條等規定，請求被告賠償原告所受損害一千三百三十萬
      一千五百二十七元，茲析述原告所受損害如下：
    （一）醫療費用：五十三萬七千八百零二元（其中自付額為一萬五千三百七十七
          元）。
    （二）喪失勞動能力：原告除肢體殘障外，因腦部顱內出血，迄今意識昏迷，生
          活無法自理，全須仰賴他人扶助，已成為俗稱之植物人，依照勞工保險殘
          障給付標準表應屬第一級殘廢，喪失百分之百之勞動能力，原告為四十四
          年二月二十一日出生，自八十八年一月三日遭受本件交通事故起，至強制
          退休年齡六十歲，尚可工作十六年又一月，原告原係與配偶甲○○共同經
          營麵攤生意，每月至少有五、六萬元之營業收入，礙於麵攤收入並非固定
          ，不易計算，爰依勞工最低薪資保障每月一萬六千五百元計算，並依霍夫
          曼計算法扣除中間利息，請求被告應賠償十六年之工作損失即二百三十七
          萬二千二百零五元。
    （三）增加生活需要：原告之日常生活均仰賴他人扶助，自八十八年六月起聘請
          外籍勞工為特別看護，每月薪資一萬八千元，原告於事故發生聘請外勞時
          為四十四歲，尚有三十四點二二年之餘命，準此，原告因此次交通事故增
          加生活上之需要計為七百三十九萬一千五百二十元。原告於八十九年四月
          之後，雖因語言隔閡、生活習慣差異等問題而未繼續雇用外籍監護工看護
          ，而由原告配偶及子女自行看護，但實務上仍認為原告受有相當於看護費
          之損害，得比照雇用職業護士之看護費用請求賠償，觀諸市面上職業護士
          看護費每月至少五萬元之情形，原告依照外籍監護工每月一萬八千元之費
          用計算相當看護費之損害，已屬低廉。
    （四）精神慰撫金：原告家境小康，育有四名子女，學歷為高中畢業，原來與配
          偶共同經營麵攤之生意，夫妻胼手胝足於八十四年間購入自住新宅，正當
          享受安樂生活之際，竟遇此禍，家庭生活頓陷愁慘，原告身心所受痛苦實
          至深且鉅，無可言喻，原告請求被告賠償慰撫金三百萬元，應屬相當。
  三、原告因本次車禍已受領強制汽車責任保險之保險金一百二十萬元。
  四、對被告抗辯所為之陳述：原告酒後駕車與本件車禍之發生並無因果關係。
參、證據：提出診斷證明書、醫藥費用明細表、本院八十九年度禁字第五四號民事裁
    定、殘障手冊影本、外籍監護工薪資登記表影本、建物登記謄本各一件。
乙、被告方面：
壹、聲明：原告之訴駁回。
貳、陳述：
  一、本件車禍事故並非完全因被告之過失造成，原告酒後駕車亦與有過失。
  二、被告為元培醫專畢業，之前在空軍醫院打工過，目前在金門服兵役，沒有收入
      ，財產為一部機車。
  三、對於原告喪失勞動能力以每月一萬六千五百元計算，並無意見。
  四、同意原告以一萬八千元計算每月增加生活需要之看護費。
  五、請求扣除原告強制汽車責任保險之理賠金一百二十萬元。
丙、本院依職權調閱本院八十八年度交易字第九六號刑事案件卷宗及八十九年度禁字
    第五四號民事聲請事件卷宗，並函請行政院衛生署新竹醫院查明原告喪失勞動能
    力之程度，及是否有雇用看護人員全日照顧之必要，暨函請財政部北區國稅局新
    竹市分局檢送原告財產申報之相關資料。
    理      由
一、原告起訴主張：被告於八十八年一月三日晚間八時五分許，駕駛車號ＭＡ─三八
    Ｏ九號自小客車，沿新竹市○○路由南向北行駛，途經中和路口，竟疏於注意，
    超速行駛，於到達事故發生之路口遠處時，已見騎乘車號ＯＡＢ─三七一號機車
    之原告由對向路口轉彎進入同向路口，仍不顧行車安全，未採取安全措施減速慢
    行即貿然直行，而與已先達交叉路口中心處，正在轉彎之原告發生相撞，致原告
    受有頭部外傷併顱內出血、右下肢股骨、脛股骨折，右上肢肱骨骨折、術後呼吸
    衰竭併意識昏迷等傷害，爰依民法第一百八十四條、第一百九十三條及第一百九
    十五條等規定，請求被告應給付原告一千三百三十萬一千五百二十七元，及自起
    訴狀繕本送達被告翌日起至清償日止，按年息百分之五計算之法定遲延利息等情
    ；被告則以：前述車禍事故並非完全因被告之過失造成，原告酒後駕車亦與有過
    失，且原告已受領強制汽車責任險一百二十萬元之保險金，應予扣除等語，作為
    抗辯。
二、原告主張被告於八十八年一月三日晚間八時五分許，駕駛車號ＭＡ─三八Ｏ九號
    自小客車，沿新竹市○○路由南向北行駛，途經中和路口，與已先達交叉路口中
    心處，騎乘車號ＯＡＢ─三七一號機車，正在轉彎之原告發生相撞之事實，為兩
    造所不爭，並有新竹市警察局第一分局肇事現場圖、道路交通事故調查報告表及
    肇事後之現場照片七幀附於本院八十八年度交易字第九六號刑事卷宗內可資參照
    ，應堪信原告此部分主張為真實。
三、原告又主張前述交通事故係因被告不顧行車安全，未採取安全措施減速慢行即貿
    然直行，未讓已達中心處開始轉彎之原告先行等語，經查：前述肇事路段時速限
    制為五十公里，而被告於刑事案件審理中坦承其因超速與原告發生車禍，並造成
    原告受傷等情，業據本院依職權調閱本院八十八年度交易字第九六號刑事案件卷
    宗，查明屬實，並有肇事現場圖、道路交通事故調查報告表附於刑事卷宗內可參
    ，而依前述交通事故調查報告表顯示，被告當時所行車之路面並無剎車痕，參以
    原告機車被撞後形成之括地痕長達十九點三公尺長，且被告駕駛之自小客車擋風
    玻璃完全掉落破碎、車頂凹陷，被告亦於刑事案件審理中坦承原告係撞上其擋風
    玻璃後再彈出去，足認被告當時確有超速行車，並在到達路口時未為減速作隨時
    停車之準備。且被告於刑事案件中亦供承在到達路口處距離其車頭十公尺處即看
    到原告騎機車左轉，而比對上述交通事故調查報告表及被告於刑事案件中所提之
    現場路口照片五幀所示，該路口非小，顯然被告當時尚未進入交叉路口、原告已
    先進入路口中心正在左轉中，參以被告於刑事案件審理時供認其車之正前方撞擊
    原告之前輪右側面及刑事卷宗所附車輛毀損之照片，足認被告所駕駛之前述自用
    小客車應為正面撞擊原告，應可認定被告未注意車前狀況、超速及未讓轉彎車先
    行。按汽車行車速度，應依標誌規定；且汽車行駛時應注意車前狀況，隨時採取
    必要之安全措施；又汽車行駛至交叉路口，轉彎車應讓直行車先行，但直行車尚
    未進入交叉路口，而轉彎車已達中心處開始轉彎時，直行車應讓轉彎車先行。道
    路交通安全規則第九十三條第一項前段、第九十四條第三項、第一百零二條第一
    項第六款分別定有明文。被告駕車自應注意上述道路交通安全規定，且依當時情
    狀，又無不能注意之情形，竟疏於注意，以致肇事，致人受傷，被告對於本件車
    禍之發生顯有過失。又原告因本件車禍最初經診斷受有頭部外傷併顱內出血、右
    肱骨股骨、脛骨骨折、右上肢肱骨骨折等傷害，目前經診斷受有外傷性腦病變併
    左側肢體癱瘓，全身多處骨折，關節攣縮變形等傷害，有臺灣省立新竹醫院診斷
    證明書一件、行政院衛生署新竹醫院九十年三月十二日（九Ｏ）新醫歷字第九Ｏ
    Ｏ一四三Ｏ號函文附於本件卷內，及行政院衛生署新竹醫院診斷證明書一件附於
    本院八十九年度禁字第五四號宣告禁治產事件卷內可資參照，且依原告所提中華
    民國殘障手冊之記載，原告經鑑定為重度肢障，而原告所受之傷害與被告之過失
    行為間，有相當之因果關係。又被告因過失傷害原告致重傷，經本院及台灣高等
    法院以八十八年度交易字第九六號、及八十九年度交上易字第四一八號刑事判決
    判處有期徒刑七月確定，亦有刑事判決兩份附卷足稽。綜上所述，原告所受傷害
    係由被告之過失行為所致，且與被告之過失行為間有相當因果關係，原告此部分
    之主張應屬真實。
四、按因故意或過失，不法侵害他人之權利者，負損害賠償責任；不法侵害他人之身
    體或健康者，對於被害人因此喪失或減少勞動能力或增加生活上之需要時，應負
    損害賠償責任；不法侵害他人之身體、健康、名譽或自由者，被害人雖非財產上
    之損害，亦得請求賠償相當之金額，民法第一百八十四條第一項前段、第一百九
    十三條第一項及修正前第一百九十五條第一項前段定有明文。本件原告因被告之
    過失不法侵害，以致身體受傷，則原告本於前述侵權行為之法律關係，請求被告
    賠償其所受損害，洵屬有據。茲就原告之請求，逐項審核如下：
  （一）醫療費用部分：原告主張其因本件車禍受傷，支出醫藥費五十三萬七千八百
        零二元等語，依保險法第一百三十五條準用第一百零三條規定，傷害保險之
        保險人固不得代位行使被保險人對於加害人之損害賠償請求權，惟全民健康
        保險法第八十二條規定：「保險對象因汽車交通事故，經本保險提供醫療給
        付者，本保險之保險人得向強制汽車責任保險之保險人代位請求該項給付。
        」全民健康保險法為保險法之特別法，依特別法優於普通法之原則，全民健
        康保險法第八十二條應優先於保險法第一百三十五條、第一百零三條之規定
        而為適用。從而全民健康保險之被保險人因汽車交通事故，經全民健康保險
        提供醫療給付者，全民健康保險之保險人自得向強制汽車責任保險之保險人
        代位請求該項給付。而依強制汽車責任保險法第三十條規定，於該範圍內，
        加害人或強制汽車責任保險之被保險人之損害賠償責任即因而解免，全民健
        康保險被保險人對於加害人之損害賠償請求權亦因而喪失（最高法院八十八
        年度台上字第三五三號判決參照）。原告又主張其自付額為一萬五千三百七
        十七元，核與其所提出台灣省立新竹醫院出院病患醫藥費用明細表所載相符
        ，另外五十二萬二千四百二十五元則為全民健康保險之醫療給付，依照前述
        說明，即已法定移轉與全民健康保險之保險人，原告自不得請求，從而，原
        告關於醫療費用之請求，在自付額即一萬五千三百七十七元之範圍內，應予
        准許，逾此部分之請求，即屬無據，應予駁回。
  （二）喪失勞動能力部分：經查原告於本件車禍之後，已無法行動，完全喪失勞動
        能力，有行政院衛生署新竹醫院前述函文可資參照，且經行政院衛生署新竹
        醫院醫師為精神鑑定，亦認為「丁○○於鑑定時注意力可集中，意識清醒，
        對叫喚可有明確反應，但受限於言語功能之缺損，呈現於鑑定時之表現為說
        話含糊不清、僅能分辨紅色與黑色、無法分辨新台幣一千元與一百元之多寡
        、無法應鑑定人之要求做出點頭、搖頭、開眼或眨眼之回應，並有明顯困難
        使用紙筆溝通，短期記憶不良，生活自理能力明顯退化，需家人全盤協助，
        綜合其過去生活史、疾病史、身體檢查、精神狀態檢查與腦波檢查之結果，
        此係一外傷性腦病變之個案，以致對外界環境知覺、理會與判斷之能力高度
        受限，其精神狀態已達精神耗弱致不能處理自己事務之程度」等情，有行政
        院衛生署新竹醫院八十九年十二月二十七日以八九新醫精字第六九七六號函
        檢送之精神鑑定報告書附於本院八十九年度禁字第五四號宣告禁治產事件卷
        內足參。由原告前述身體及精神狀況，足認其因本次車禍已完全喪失勞動能
        力。原告陳稱其與配偶在車禍發生前共同經營麵攤，每月收入五、六萬元，
        現主張每月關於喪失勞動能力之損害額以一萬六千五百元計算，請求被告給
        付自車禍發生時起至原告六十歲止之損害，為被告所不爭，又原告為四十四
        年二月二十一日出生，有戶籍謄本附於前述禁治產宣告事件卷內可參，自車
        禍發生之八十八年一月三日起至六十歲止，尚可工作十六年又一月，又原告
        僅請求十六年整之損失，以每月一萬六千五百元之標準計算工作損失，每年
        之損失為十九萬八千元，再依霍夫曼公式扣除中間利息（年利率百分之五計
        ），原告一次得請求因喪失勞動能力所致之工作損失為二百三十七萬二千二
        百零五元（計算式詳如附表一）。是以，原告請求被告應給付二百三十七萬
        二千二百零五元之工作損失，為有理由，應予准許。
  （三）增加生活需要部分：原告主張自八十八年六月起聘請外籍勞工為特別看護，
        每月薪資一萬八千元，嗣後雖未再雇用外籍監護工，而由原告配偶及子女自
        行看護，但仍受有相當於看護費之損害，爰請求被告每月應賠償原告一萬八
        千元等情，被告則同意以每月一萬八千元計算看護費。經查，原告因本次車
        禍須他人全日看護，有行政院衛生署新竹醫院前述函文可資參照，又原告目
        前雖未再雇用外籍勞工看護，而由親屬看護，然原告之親屬係基於親情為原
        告看護並支出勞力，自得以金錢評價，且不能因此加惠於加害人，應比照雇
        用看護之情形，認為原告受有相當於看護費之損害。而原告於車禍發生開始
        聘請外籍監護工時為四十四歲，依內政部統計處公告八十八年台灣地區男性
        簡易生命表統計，尚有三一‧七Ｏ歲之平均餘命，以每月看護費及相當於看
        護費之損失為一萬八千元計算，每年之損失為二十一萬六千元，再依霍夫曼
        公式扣除中間利息（年利率百分之五計），原告一次得請求增加生活需要之
        費用為四百十六萬九千六百二十六元（計算式詳如附表二）。從而，原告所
        得請求之扶養費，在四百十六萬九千六百二十六元之範圍內為合理，逾此數
        額即無理由，應予駁回。
  （四）精神慰撫金部分：按慰撫金之賠償得參酌雙方身分資力與加害程度，及其他
        各種情形核定相當之數額，最高法院五十一年台上字第二二三號判例要旨，
        亦足參照。原告育有四名子女，學歷為高中畢業，原與配偶共同經營麵攤之
        生意，月入約五萬元至六萬元，夫妻於八十四年間購入自住新宅，而被告為
        元培醫專畢業，之前在空軍醫院打工過，目前在金門服兵役，沒有收入，財
        產為一部機車等情，為兩造陳明在卷，並為兩造所不爭執，又原告本身並無
        不動產，與配偶共同購買之不動產係登記於配偶甲○○名下，於八十八年間
        所得僅有一筆利息所得五千六百零三元等情，有原告所提建物登記謄本及財
        政部台灣省北區國稅局新竹市分局九十年三月十三日北區國稅竹字資第九Ｏ
        一Ｏ四三六一號函文及所附財產、所得資料可供參考，本院審酌上情，及原
        告於車禍發生時僅四十四歲，因本件事故無法行動，目前意識雖清醒，然精
        神耗弱，已達無法處理自己事務之程度，受有重大之傷害，其精神上及身體
        上自受有重大且難以彌補之傷害，並參酌兩造之身分、地位、資力等一切情
        狀，認原告請求精神慰撫金以一百萬元為允當，原告關於慰撫金之請求在一
        百萬元之範圍內，為有理由，應予准許，超過部分，即屬無據，應予駁回。
  （五）綜上所述，原告應本件車禍所受損害之數額總計為七百五十五萬七千二百零
        八元。
五、按損害之發生或擴大，被害人與有過失者，法院得減輕賠償金額或免除之，民法
    第二百十七條第一項定有明文。被告辯稱原告酒後駕車亦與有過失等語，原告則
    再抗辯稱原告酒後駕車與本件車禍並無因果關係等情。經查：原告送醫後因昏迷
    而未作酒精測試，然前述刑事卷內行政院衛生署新竹醫院八十九年七月十七日（
    八九）新醫歷字第四一七二號函所附急診及加護病房護理記錄記載其到院時有很
    濃的酒味，且每日飲用半瓶以上之米酒。根據研究顯示，人類在喝酒之後，對駕
    駛車輛產生兩項很重要之影響：（一）視覺能力變差，一般人在平常狀態下之視
    覺角度為一百八十度，酒後之視覺角度將會縮減，喝越多就卻無法難清旁邊之景
    物，此外，亦可能抓不準目標，對光的適應也變差了。（二）運動反射神經遲鈍
    ：駕駛人以為要踩煞車，其實已慢了一兩秒，而當時速六十公里時，車輛在一秒
    內已行駛了十六點六七公尺，後果相當危險。而在呼氣濃度達０．２５ｍｇ＼Ｌ
    以上，將產生複雜技巧障礙、駕駛能力變壞，肇事比率比未飲酒時高兩倍。而一
    瓶米酒之容量為零點六公升，原告每日飲用半瓶以上，即飲用三百ｃｃ以上之米
    酒，根據中央警察大學交通研究所蔡中志教授研究，體重為七十公斤者，飲用二
    百八十ｃｃ之米酒，呼氣酒精濃度即達到０．２５ｍｇ＼Ｌ，體重為八十公斤者
    ，飲用三百二十ｃｃ之米酒，呼氣酒精濃度即達到０．２５ｍｇ＼Ｌ，體重為九
    十公斤者，飲用三百六十ｃｃ之米酒，呼氣酒精濃度即達到０．２５ｍｇ＼Ｌ。
    依據原告每日飲酒之情形，及第三者在其身旁即可以聞到很濃之酒味等情，依照
    前揭說明，原告於酒後駕車之行為，已影響其本身之視覺能力及反應，倘在未飲
    酒之狀態，以被告駕駛車輛之正前方撞擊原告駕駛機車之前輪右側面之情形，原
    告當有更佳之能力避免及減少損害之發生，是以原告酒後駕車之行為對於損害之
    發生或擴大應與有過失，被告此部分之抗辯即屬可採。本院審酌被告前述過失情
    節，及原告酒後駕車與有過失之情形，認被告之過失責任比例為百分之八十，原
    告之過失責任比例為百分之二十，亦即原告之損害賠償金額，應減二成為適當。
    依此項過失比例計算，原告得請求之金額為六百零四萬五千七百六十六元（計算
    式為：0000000Ｘ0.8＝0000000，元以下四捨五入）。
六、按保險人依強制汽車責任保險法規定給付之保險金，視為加害人或被保險人損害
    賠償金額之一部分，加害人或被保險人受賠償請求時，得扣除之，強制汽車責任
    保險法第三十條定有明文。本件原告業已領取強制汽車責任險之保險金一百二十
    萬元等情，為原告自承在卷，被告自得依前開規定主張扣除。從而，本件原告之
    請求，於四百八十四萬五千七百六十六元之範圍內，為有理由，應予准許。逾此
    範圍，非有理由，應予駁回。
七、綜上所述，被上訴人本於侵權行為法律關係，請求上訴人給付四百八十四萬五千
    七百六十六元，及自起訴狀繕本送達被告翌日即八十九年一月二十一日起至清償
    日止，按年息百分之五計算之法定遲延利息，為有理由，應予准許。逾此所為請
    求，為無理由，應予駁回。
八、又關於原告勝訴部分，原告既陳明願供擔保，以代釋明，聲請宣告假執行，核與
    規定相符，爰酌定相當之擔保金額，併予准許；至原告敗訴部分，其假執行之聲
    請已因失所附麗，應併予駁回。
九、結論：原告之訴為一部有理由，一部無理由，依民事訴訟法第七十九條但書、第
    三百九十條第二項，判決如主文。
中      華      民      國    九十      年      四      月    十六      日
                                  臺灣新竹地方法院民事第二庭
~B法      官  雷雅雯
右為正本係照原本作成。
如對本判決上訴，須於判決送達後廿日內向本院提出上訴狀。
~B法院書記官  洪儷容
中      華      民      國    九十      年      四      月    十六      日
~F0
~T48
附表一：
年別5%複式霍夫曼計算法（第一年不扣除中間利息），其計算式為：
[198000*11.00000000（此為16年之霍夫曼係數）]=0000000（小數點以下四捨五入）
附表二：
年別5%複式霍夫曼計算法（第一年不扣除中間利息），其計算式為：
[216000*19.00000000（此為31年之霍夫曼係數）+216000*0.7*
（19.00000000-00.00000000）]=0000000（小數點以下四捨五入）


司法院資訊處製作；財團法人民間司法改革基金會備份。
